臺灣嘉義地方法院刑事判決
110年度易字第125號
公  訴  人  臺灣嘉義地方檢察署檢察官
被      告  黃琬婷


選任辯護人  嚴庚辰律師
            江立偉律師
上列被告因違反洗錢防制法等案件，經檢察官聲請簡易判決處刑
(109年度偵字第10874號)及移送併辦(110年度偵第815號)，因本
院簡易庭認不宜以簡易判決處刑，經改依通常程序審理後，判決
如下：
    主  文
黃琬婷幫助犯洗錢防制法第十四條第一項之一般洗錢罪，處有期
徒刑伍月，併科罰金新臺幣貳萬元，罰金如易服勞役，以新臺幣
壹仟元折算壹日。 
    犯 罪 事 實
一、黃琬婷可預見金融機構帳戶係個人理財之重要工具，為個人
    財產、信用之重要表徵，如交予陌生人使用，有供作財產犯
    罪用途之可能，而犯罪者取得他人存摺或提款卡（含密碼）
    之目的在於取得贓款及掩飾犯行不易遭人追查，對於提供帳
    戶雖無引發他人萌生犯罪之確信，但仍以縱若前開取得帳戶
    之人利用其帳戶持以詐欺取財，或掩飾、隱匿特定犯罪所得
    而洗錢，均不違背其本意之幫助犯意，於民國109年10月11
    日以通訊軟體LINE（下稱LINE）與真實姓名、年籍不詳暱稱
    「主管陳芳婷」之成年人聯絡後，先依指示將其申設於合作
    金庫銀行帳號為0000000000000號帳戶(下稱合作金庫帳戶)
    與臺灣中小企業銀行嘉義分行帳號為00000000000號帳戶（
    下稱臺灣企銀帳戶）之提款卡2張的密碼均變更為112288後
    ，再於109年10月12日下午7時9分許，在嘉義縣○○市○○路000
    號全家超商朴子樸仔腳店，以店到店方式，將上開兩帳戶的
    提款卡寄至桃園市○○區○○○街00號全家超商蘆竹星光店收件
    人為自稱「葉泓群」之人使用，以此方式幫助該真實姓名、
    年籍不詳之人與其同夥(無證據證明黃琬婷知悉有3人以上)
    ，為詐欺取財犯行時，方便取得贓款，並掩飾、隱匿詐欺取
    財犯罪所得之去向與所在，而不易遭人查緝。嗣該不詳姓名
    之成年人取得前開2帳戶資料後，即與其同夥共同基於詐欺
    取財之犯意聯絡，由該詐欺集團成員，分別為下列行為：①
    於109年10月14日某時許打電話給郭雅雅，佯稱係永豐銀行
    之客服人員，表示郭雅雅之前在「曲易」網路賣場購買保健
    食品以網路信用卡付費時，該筆交易因內部人員出錯，設定
    為分期付款，須依指示操作自動櫃員機，才能解除分期付款
    等語，使郭雅雅陷於錯誤，於翌(15)日凌晨0時8分許、0時1
    2分許、0時14分許、0時48分許，分別轉帳新臺幣(下同)49,
    999元、29,999元、9,999元、2萬9,985元至上開合作金庫帳
    戶內；②於109年10月14日撥打電話給陳淑芳，佯稱係警察，
    向陳淑芳詐稱其之前遭詐騙已經抓到車手，會請銀行盡快與
    其聯絡還款事宜等語，復於同日下午5時27分許撥打電話給
    陳淑芳，佯稱係渣打銀行客服，詐稱需依指示測試才能還款
    等語，致陳淑芳陷於錯誤，於同日下午5時50分許、5時54分
    許，分別匯款49,986元、14,123元至黃琬婷上開臺灣企銀帳
    戶內；③於109年10月14日下午5時10分許，撥打電話給黃福
    基，佯稱其網路購物因工作人員的疏忽，導致其帳戶會被重
    複扣款，並幫其聯繫金融機構取消此交易等語，復於同日下
    午5時31分許，佯稱為中華郵政客服，詐稱需依指示至自動
    櫃員機操作等語，致黃福基陷於錯誤，於同日下午6時17分
    許、6時20分許、6時23分許，分別匯款29,912元、29,912元
    、12,149元至黃琬婷上開合作金庫帳戶內。隨後，上開匯入
    款項陸續遭人提領。嗣經郭雅雅、陳淑芳、黃福基發覺受騙
    ，訴警偵辦而查獲。
二、案經郭雅雅告訴暨桃園市政府警察局桃園分局報告臺灣嘉義
    地方檢察署檢察官聲請簡易判決處刑；及陳淑芳、黃福基告
    訴暨嘉義縣警察局朴子分局報告同署檢察官移送併辦。
    理  由
壹、證據能力：
一、本判決所引用下列各項證據方法之證據能力，檢察官、被告
    黃琬婷及辯護人均於本院審理時均明示同意有證據能力(本
    院易字卷第267-268頁），且檢察官、被告及辯護人於本院
    審理中調查證據時，知有刑事訴訟法第159條第1項不得為證
    據之情形，亦未於言詞辯論終結前聲明異議，且本院審酌該
    等證據作成之客觀情況均無不當，並無不宜作為證據之情事
    ，依刑事訴訟法第159條之5之規定，認應具有證據能力。
二、本判決所引用其餘非供述證據部分，檢察官、被告均不爭執
    其證據能力，亦查無有違反法定程序取得之情形，與本案待
    證事實又具有關聯性，均得採為證據。
貳、實體認定：
一、認定犯罪事實所憑之證據及理由：　　
　　訊據被告對於其有於上開時間、地點，將其所有之上開合作
    金庫帳戶、臺灣企銀帳戶之提款卡寄出，並將前開2帳戶之
    提款卡密碼改成對方指定之密碼，且對上開2帳戶遭詐騙集
    團使用，供作詐騙告訴人郭雅雅、陳淑芳、黃福基等3人匯
    入款項之用，及告訴人郭雅雅、陳淑芳、黃福基等3人分別
    匯入上開款項等事實均不爭執(本院易字卷第152、155至157
    頁)，惟矢口否認有幫助詐欺取財、洗錢等犯行，並辯稱：
    當時LINE暱稱「劉曉麗」(後暱稱變更為「主管陳芳婷」)有
    跟我再三保證不會把我的帳戶拿去亂用或當作詐騙云云。辯
    護人則以：①被告學歷不高，只有高職畢業，且工作經驗非
    常單純，並為提供勞力的基層工作者，又因忙於工作，平時
    未接觸太多新聞媒體的報導，也因疫情的影響，薪水銳減，
    難以負擔每月的貸款債務，在這樣的情境下，要求被告可以
    像剛剛司法工作者或是一般人，有一個正常的辨識能力，明
    顯苛求而不切實際。②又自稱主管「劉曉麗」之人在整個對
    話過程中，都有向被告保證說，帳戶他們只會拿來做正常使
    用，不會因此陷害被告，而且主管「劉曉麗」確實整個過程
    中都有持續問候被告，讓被告因此認為她是一個可以信賴的
    人，而交付帳戶，難認被告可以認識到對方竟然是詐騙集團
    的成員，要騙取被告的金融帳戶資料來詐騙他人。③另從108
    74偵卷第43頁的LINE對話紀錄中可以看到，被告把帳戶資料
    寄給自稱「劉曉麗」之人後，對方還進一步詢問被告是否把
    臉書租給他們，並保證不會有法律責任，也被被告拒絕；又
    從10874偵卷第65-66頁對話紀錄中可以看出，事發後被告有
    去反問自稱主管「劉曉麗」之人說，為何銀行說他涉嫌詐騙
    ，「劉曉麗」也只是說他要跟財務說明一下、需要問話財務
    。且自稱主管「劉曉麗」之人就被告問及「你們確定是正常
    嗎。為什麼我會被說詐騙」，「劉曉麗」也回「是的。不可
    能。」並說「怎麼可能是詐騙，我也在等財務回復」，從剛
    剛的對話紀錄，可以看出如果被告知道有幫助詐欺、洗錢的
    故意，豈有可能不繼續將臉書帳戶租用給對方使用，及「劉
    曉麗」又為何還要跟我方騙稱說他的帳戶目前還在正常使用
    ，不可能是詐騙，可見被告一直都是被「劉曉麗」的話術所
    騙，既然被告無法認識對方的犯意，也不可能有所謂幫助詐
    欺、洗錢的故意等語為其辯護。經查：
  ㈠上開合作金庫帳戶、臺灣企銀帳戶均為被告申辦使用，其並
    依指示將上開2帳戶之提款卡密碼變更後，於前開時、地，
    將前開2帳戶之提款卡寄交予不詳成年人收受，嗣前開2帳戶
    確遭詐欺集團使用，分別以上開所示之詐騙手法，分別詐騙
    告訴人郭雅雅、陳淑芳、黃福基等人，告訴人郭雅雅、陳淑
    芳、黃福基受騙後將上開款項匯入前開合作金庫帳戶或臺灣
    企銀帳戶內，隨後，上開匯入款項陸續遭人提領等事實，業
    經證人即告訴人郭雅雅、陳淑芳、黃福基3人分別於警詢時
    指證明確（郭雅雅部分見10874偵卷第6頁至反面，陳淑芳部
    分見警卷第21至23頁，黃福基部分見警卷第24至27頁），並
    為被告所不爭執（本院易字卷第152、155至157頁），復有
    告訴人郭雅雅提出的中國信託銀行自動櫃員機交易明細表1
    份及其開立之永豐銀行00000000000000號帳戶存摺封面暨內
    頁交易明細影本(10874號偵卷第22至24頁)、告訴人陳淑芬
    提出的渣打銀行網路交易明細資料(警卷第56頁)、告訴人黃
    福基提出之存摺交易明細影本、手機通聯記錄及網路購物包
    裹翻拍照片(警卷第79、82至83頁)、合作金庫銀行朴子分行
    110年2月19日合金朴子字第1100000430號函檢送之黃琬婷開
    立0000000000000號帳戶新開戶建檔登錄單及交易明細查詢
    結果(朴簡卷第17至21頁)、臺灣中小企業銀行嘉義分行110
    年2月9日嘉義字第1108000752號函檢送之被告開立00000000
    000號帳戶開戶基本資料及存款交易明細查詢單(朴簡卷第25
    至29頁)、被告提出全家超商寄件繳費明細(815偵卷第23頁)
    及其與暱稱「主管陳芳婷」間的LINE對話訊息擷圖(本院易
    字卷第37至139頁)在卷可稽，此部分事實，堪可認定。據此
    ，被告申設之合作金庫帳戶及臺灣企銀帳戶因其寄交他人而
    落入他人手中，並用於詐欺犯罪，告訴人郭雅雅、陳淑芳、
    黃福基3人均因遭受詐騙紛紛匯入金錢至前開合作金庫帳戶
    或臺灣企銀帳戶，隨後其等所匯款項即遭不詳之人提領，去
    向不明，前開2帳戶確實已淪為洗錢工具無誤。
  ㈡按刑法上故意，分直接故意(確定故意)與間接故意(不確定故
    意)，行為人對於構成犯罪之事實，明知並有意使其發生者
    ，為直接故意；行為人對於構成犯罪事實，預見其發生而其
    發生並不違背其本意者，為間接故意。而幫助犯成立，以行
    為人主觀上認識被幫助者，正欲從事犯罪或係正在從事犯罪
    ，且該犯罪有既遂可能，而其行為足以幫助他人實現構成要
    件者，即具有幫助故意，並不以行為人確知被幫助者，係犯
    何罪名為必要。而金融存簿帳戶、提款卡，是關個人財產權
    益之保障，一般均應有需妥善保管存摺、提款卡、使用之密
    碼，以防被他人冒用及盜領之認識，難認有何理由得自由流
    通使用，且縱有特殊情形需將存摺、提款卡、密碼等交付、
    告知他人，亦必先深入瞭解其用途後再為提供，方符一般人
    日常生活經驗。此外，金融帳戶為個人理財工具，一人同時
    開立多家金融機關帳戶輒屬常見，開立亦無特殊限制及困難
    ，至於有需求金融帳戶之情形，不自行向金融機關申請開立
    ，反而向他人借用供己使用，衡諸現今社會上詐欺頻傳，多
    係詐欺集團以電話、簡訊詐欺被害人匯款轉帳至人頭帳戶之
    情形，業屬社會所共聞共知之經驗，故任意交付帳戶予他人
    ，受讓人係從事財產犯罪，除有特殊理由(如行為人本身智
    識極端低落，或交付對象是至親、伴侶等具有信賴關係者)
    ，很難說不知此舉是助長他人犯罪。
  ㈢是依被告提供之LINE對話紀錄(本院易字卷第39、43頁）及其
    於本院之供述(本院易字卷第274頁)可知，被告提供一本帳
    戶10天即可獲得14,000元，提供兩本於10日即可獲得高額報
    酬31,000元。衡以申辦金融帳戶無須特殊條件，人人均可為
    之，金融帳戶並為個人財產身分之表彰，應妥善保管，而非
    隨意出租、出借，被告卻為高額報酬寄出其上開2帳戶之提
    款卡，顯見其對於對方使用該帳戶作為人頭帳戶，應有預見
    ，且其未為任何查證，輕率提供本案帳戶給素不相識之人使
    用，更加證明被告是因缺錢貪圖高額報酬而容任他人非法使
    用本案帳戶，由上足認被告有幫助詐欺取財之未必故意甚明
    。
　㈣再按洗錢防制法對於洗錢之定義，參酌聯合國禁止非法販運
    麻醉藥品和精神藥物公約（又稱維也納公約）第3條第1項第
    b、c款，及聯合國打擊跨國有組織犯罪公約第6條第1項第a
    、b款之中文版，雖將行為人必須「knowing」洗錢標的財產
    是源自特定犯罪所得之「knowing」翻譯為「明知」。但洗
    錢防制法第2條修正立法說明第4點，已敘明有關是否成立該
    條第3款洗錢行為之判斷重點「在於主觀上是否明知或可得
    而知所收受、持有」，即不以「明知」為限。金融帳戶乃個
    人理財工具，依我國現狀，申設金融帳戶並無任何特殊限制
    ，且可於不同之金融機構申請多數帳戶使用，是依一般人之
    社會通念，若見他人不以自己名義申請帳戶，反而收購或借
    用別人之金融帳戶以供使用，並要求提供提款卡及告知密碼
    ，則提供金融帳戶者主觀上如認識該帳戶可能作為對方收受
    、提領特定犯罪所得使用，對方提領後會產生遮斷金流以逃
    避國家追訴、處罰之效果，仍基於幫助之犯意，而提供該帳
    戶之提款卡及密碼，以利洗錢實行，仍可成立一般洗錢罪之
    幫助犯（最高法院108年台上大字第3101號刑事裁定意旨參
    照）。因金融機構帳戶的功能，就是收受他人轉帳或匯入的
    款項，並可透過提款卡或網路銀行的方式，進行提領與轉帳
    ，而現今臺灣地區申請金融帳戶，極為便利，若非為掩飾犯
    罪所得，以使犯罪行為不易遭查緝，衡情應無使用他人金融
    帳戶的必要，參以被告陳稱：伊高中畢業後，陸續從事美髮
    、在螺絲工廠擔任作業員及從事工廠電腦週邊商品的代工等
    工作，復有車貸、信貸及保單質借等債務，並沒有見過與伊
    以LINE接洽之暱稱「劉曉麗」、「主管陳芳婷」、「小琪」
    及其寄送帳戶對象「葉泓群」，也不認識他們等語(本院易
    字卷第281、283頁)，顯見被告為有充足知識經驗、社會閱
    歷之成年人，而申辦帳戶並非困難，帳戶又係重要個資，業
    如前述，因此，被告雖未使用其本案上開2帳戶，替他人掩
    飾或隱匿犯罪所得，但其將本案上開2帳戶之提款卡寄交該
    不詳之陌生人使用，使該等帳戶脫離自身的掌控，而有使本
    案2帳戶充作該不詳之人與其同夥從事犯罪時，收受犯罪贓
    款，藉以掩飾自身犯罪行為所用，自有預見之可能，則其卻
    無端以如此輕率之方式寄交上開2帳戶之提款卡給不詳之陌
    生人，被告自有幫助他人洗錢之不確定故意。　
　㈤綜上所述，被告及辯護人前開所辯，均無可採。本案事證明
    確，可以認定，應依法論科。
二、論罪部分：
  ㈠被告雖提供本案2帳戶供該不詳之人與其同夥（無證據證明被
    告知悉有3人以上）犯詐欺取財與洗錢犯罪使用，然被告並
    未參與實施詐術或洗錢行為，亦無證據證明被告參與實施詐
    欺取財或洗錢犯行之構成要件行為，是被告提供該等帳戶之
    行為，僅是對於該不詳人士與其同夥共同為詐欺取財與洗錢
    犯罪之實行有所助益，為參與詐欺取財與洗錢構成要件以外
    之行為，應論以幫助犯。是核被告所為，係犯刑法第30條第
    1項前段、第339條第1項之幫助詐欺取財罪、同法第30條第1
    項前段、洗錢防制法第14條第1項之幫助洗錢罪。又刑事訴
    訟法第300條所謂變更起訴法條，係指罪名之變更而言，正
    犯與幫助犯，僅係犯罪形態與得否減刑有所差異，其適用之
    基本法條及所犯罪名並無不同，僅行為態樣有正犯、從犯之
    分，毋庸引用刑事訴訟法第300條變更檢察官起訴之法條（
    最高法院102年度台上字第1998號判決意旨參照）。本件檢
    察官認被告係犯洗錢罪之正犯，雖有未合，揆諸上揭判決，
    本院毋庸變更檢察官起訴之法條。
　㈡另臺灣嘉義地方檢察署檢察官110年度偵字第815號移送併辦
    之犯罪事實(即有關告訴人陳淑芳、黃福基部分)，與檢察官
    已聲請簡易判決處刑所示之犯罪事實(即有關告訴人郭雅雅
    部分)有想像競合犯之裁判上一罪關係，自為起訴效力所及
    ，應併予審理。
　㈢被告以一提供2個銀行帳戶提款卡及密碼的行為，同時幫助該
    不詳人士與其同夥向告訴人郭雅雅、陳淑芳、黃福基等3人
    詐取財物及洗錢而觸犯幫助詐欺取財罪及幫助洗錢罪，為想
    像競合犯，應依刑法第55條前段規定，從一重論以幫助洗錢
    罪。又被告所犯幫助詐欺取財及幫助洗錢犯行，均以幫助之
    意思，參與構成要件以外之行為，為幫助犯，依刑法第30條
    第2項規定，應按正犯之刑減輕之。
　㈣爰以行為人之責任為基礎，依被告之陳述、戶籍資料及前案
    紀錄等，審酌被告無前科之素行；將其本案合作金庫帳戶、
    臺灣企銀帳戶之提款卡提供他人使用，致無辜之告訴人郭雅
    雅、陳淑芳、黃福基遭詐騙受有財產上損害，並使該等詐欺
    所得真正去向、所在得以獲得隱匿，妨礙執法機關追緝犯罪
    行為人，助長犯罪，導致告訴人郭雅雅、陳淑芳、黃福基難
    以求償，對社會治安已造成危害，復考量被告否認犯罪，且
    迄今仍未與上開告訴人3人達成和解之犯後態度，暨兼衡被
    告自陳高職畢業之學歷，未婚，無子女，目前從事電腦周邊
    工廠工作，與父母、哥哥同住，尚有車貸、信貸、保單質借
    等負債之家庭生活狀況，及其因經濟困難而提供本案2帳戶
    提款卡之犯罪動機等一切情狀，量處如主文所示之刑，並諭
    知罰金易服勞役之折算標準。
三、不予宣告沒收之說明：
　㈠被告否認有因寄交本案合作金庫帳戶、臺灣企銀帳戶之提款
    卡而獲有報酬，復查無證據證明被告就此犯行獲有報酬，本
    院自無從認定被告有何犯罪所得，爰不予宣告沒收。
　㈡又被告所提供本案之合作金庫帳戶及臺灣企銀帳戶之提款卡
    ，已由詐欺集團成員持用，未據扣案，且該等物品可隨時停
    用、掛失補辦，不具刑法上之重要性，而無宣告沒收之必要
    ，爰依刑法第38條之2第2項之規定，不予宣告沒收。
　㈢另洗錢防制法第18條第1項前段雖規定犯第14條之罪，其所移
    轉、變更、掩飾、隱匿、收受、取得、持有、使用之財物或
    財產上利益，沒收之，然參照修正之立法說第2點中「各國
    應立法允許沒收『洗錢犯罪行為人』洗錢行為標的之財產」等
    語，可知上開規定沒收規定之適用，應係針對行為人所為係
    該法第14條一般洗錢罪之正犯而言。被告本案僅屬洗錢罪之
    幫助犯，自無上開沒收規定之適用，附此敘明。
據上論斷，應依刑事訴訟法第299條第1項前段，洗錢防制法第14
條第1項，刑法第30條第1項前段、第2項、第339條第1項、第55
條前段、第42條第3項前段，刑法施行法第1條之1第1項，判決如
主文。
本案經檢察官簡靜玉聲請簡易判決處刑及檢察官蔡英俊移送併辦
，並由檢察官林俊良到庭執行職務。　　
中　　華　　民　　國　　110 　年　　8 　　月　　24　　日
                  刑事第二庭    審判長法　官　林正雄
　　　　　　　　　                    法  官  黃美綾
　　　　　　　　　                    法  官  周欣怡
以上正本證明與原本無異。
如不服本判決應於收受判決後20日內向本院提出上訴書狀，並應
敘述具體理由；其未敘述上訴理由者，應於上訴期間屆滿後20日
內向本院補提理由書（均須按他造當事人之人數附繕本）「切勿
逕送上級法院」。告訴人或被害人如對於本判決不服者，應具備
理由請求檢察官上訴，其上訴期間之計算係以檢察官收受判決正
本之日期為準。
中　　華　　民　　國　　110 　年　　8 　　月　　24　　日
                     
　　　　　　　　　　　　　　          書記官　賴心瑜
附錄本案論罪科刑法條：
中華民國刑法第339條
意圖為自己或第三人不法之所有，以詐術使人將本人或第三人之
物交付者，處5年以下有期徒刑、拘役或科或併科50萬元以下罰
金。
以前項方法得財產上不法之利益或使第三人得之者，亦同。
前2項之未遂犯罰之。
洗錢防制法第14條
有第2條各款所列洗錢行為者，處7年以下有期徒刑，併科新臺幣
5百萬元以下罰金。
前項之未遂犯罰之。
前二項情形，不得科以超過其特定犯罪所定最重本刑之刑。